【裁判字號】    89,訴,1397
【裁判日期】    891020
【裁判案由】    債務人異議之訴
【裁判全文】
臺灣臺中地方法院民事判決  八十九年度訴字第一三九七號
    原      告    乙○○
                          應送達處所  台北市○○路○段六號十二樓
    訴訟代理人    徐永城 律師
    複  代理人    趙琬玉      .
    被      告    鏵成興業有限公司  設台北縣永和市○○路○段一八八號五樓
    法定代理人    甲○○      .
右當事人間請求債務人異議之訴事件，本院判決如左：
    主      文
原告之訴駁回。
訴訟費用由原告負擔。
    事      實
甲、原告方面：
  一、聲明：本院八十八年度民執秋字第一五二六號給付票款之強制執行程序應予撤
      銷。
  二、陳述：
  （一）原告乙○○於民國八十八年間因訴外人台中市私立育林補習班之班主任張震
        東稱該補習班為大陸地區上海醫科大學醫學系在台招生辦事處，如交付相關
        費用即可享有保證入學，畢業後於大陸地區取得醫師資格即獲得台灣學歷承
        認等權利，原告為子女就學考量，一時未查信以為真而同意交付訴外人張震
        東新台幣（下同）一百五十萬元，除先行給付三十萬元，復於八十八年四月
        一日簽發到期日為八十八年九月十日，票號一四二六二二、面額一百二十萬
        元之本票（下稱系爭本票）一紙。然於同年五月份，訴外人張震東復向原告
        謊稱辦理入學手續須使用支票無法以本票處理，原告不疑而於五月二十九日
        另行簽發付款人彰化銀行埔里分行、發票日八十八年九月一日、票號000
        0000、面額一百二十萬元之支票（下稱系爭支票）一紙另行交付，交付
        之際雖曾要求索回本票，然訴外人張震東表示同筆債務原先交付之本票將予
        撕毀，原告因信任而未查證；嗣後原告發現張震東所言不實而受騙後，即拒
        絕支票票款，詎料隨即分別接獲訴外人黃嘉香（由育林補習班轉讓被告鏵成
        公司再背書轉讓善意第三人黃嘉香）之起訴狀，及被告鏵成公司聲請本票裁
        定（育林補習班背書轉讓被告鏵成公司）。
  （二）訴外人張震東詐欺取得票據之罪行，目前由台灣台中地方法院檢察署偵查中
        ，訴外人張震東於偵查庭曾聲稱該二紙票據交付鏵成公司時，該公司負責人
        甲○○就該二張票據之原因事實關係知之甚詳，且其據以取得系爭本票之與
        訴外人張震東間合作協議書既已作廢，其系無對價取得系爭本票；況張震東
        亦表示該轉介台灣學生至大陸就學方案，為育林補習班與被告鏵成公司之合
        作事業，故被告取得之際即明知為同筆債務，姑不論訴外人張震東詐欺罪成
        立與否，被告既將支票以背書轉讓方式交付善意第三人黃嘉香，顯有意使支
        票兌現而明知本票債權已不復存在，有關善意第三人黃嘉香之付款訴訟，原
        告已敗訴並清償，此就同一債務先以本票給付後以支票支付，應成立新債清
        償，本件新債務即系爭支票票款債務已於本票裁定後受清償，舊債務之系爭
        本票債權即應消滅，被告就該本票裁定之實質請求權已不存在，被告之前持
        以向台灣南投地方法院聲請八十八年票字第一三一八號本票裁定後，再持以
        聲請之本院八十九年執字第一五二六號為強制執行程序，該執行名義已因此
        裁定後新債清償而消滅，爰依強制執行法第十四條第一項提起異議之訴。
  三、證據：提出支票影本二份，契約書、起訴書、本票裁定、書狀、本院民事執行
      處函文、撤回強制執行聲請狀、和解書、合作協議書等影本各一份，並聲請訊
      問證人張震東，及調閱台灣台中地方法院檢察署八十九年度偵字第七一六七號
      偵查卷。
乙、被告方面：
  一、聲明：原告之訴駁回。
  二、陳述：
  （一）訴外人張震東初始交付其系爭支票，其又轉讓給訴外人黃嘉香，當時其尚不
        知道另有系爭本票存在，是因後來訴外人黃嘉香告知其支票跳票，其才前往
        找張震東，張震東即再交付系爭本票，並說明原告已經違約，其有權沒收而
        可以使用系爭本票，其才持以行使，至於系爭支票、本票是否為同一筆債權
        ，及原告並不承認與訴外人張震東間之契約關係，其並不知情，並無惡意取
        得。
  （二）系爭本票係依其與訴外人張震東間之合作協議契約書，訴外人張震東違約而
        持以支付此應付之違約金，該合作協議書上僅有部分作廢之記載，與訴外人
        張震東間該升學契約之約定並不在作廢範圍內，根據該契約約第十條約定訴
        外人張震東違約而應給付違約金，其亦非無對價取得系爭本票。
  三、證據：提出合作協議書、刑事答辯狀等影本各一份。
丙、本院依職權調閱八十九年度執字第一五二六號民事執行卷。
    理      由
一、原告主張被告持其所簽發到期日為八十八年九月十日，票號一四二六二二、面額
    一百二十萬元之系爭本票一紙經提示無法兌現後，即向台灣南投地方法院聲請八
    十八年票字第一三一八號本票裁定後，再持以向本院聲請而以八十九年執字第一
    五二六號為強制執行程序中，然系爭本票乃原告為子女赴大陸地區就學委託訴外
    人張震東辦理而交付之費用，為此同一債務後來並曾再交付訴外人張震東系爭支
    票一紙，系爭本票、支票先後並經訴外人張震東轉讓與被告，其中系爭支票由被
    告再轉讓與訴外人黃嘉香，因被告與訴外人張震東為合作事業，對系爭支票、本
    票為清償同一筆債務被告既均知情，因其事後發現遭訴外人張震東詐騙而拒絕支
    付系爭本票票款，且為清償同一債務之系爭支票債款其已如數黃嘉香而清償，系
    爭本票亦已因新債即系爭支票債務之清償而消滅，被告對其與訴外人張震東間之
    原因關係均知情，且被告與訴外人張震東間之合作協議契約已作廢，被告乃無對
    價取得系爭本票，其均得據以向被告主張原因抗辯亦即系爭本票債權不存在，是
    上開強制執行程序所憑之執行名義既已因事後清償而消滅，爰提起本件異議之訴
    等語。被告則以雖曾先後自訴外人張震東處收受系爭支票、本票，對該二紙票據
    係為同一筆債務所交付等並不知情，且訴外人張震東交付系爭本票時，即告知係
    原告違約而有權沒收者，其得加以行使，對原告與訴務人張震東就系爭本票之原
    因關係為何等，均不知情，非惡意取得，另其與訴外人張震東間僅合作協議書部
    分記載作廢，關於訴外人張震東違約應給付違約金之約定並未作廢，其取得系爭
    本票是作為訴外人張震東應交付之違約金，亦屬以相當對價取得等語，資為抗辯
    。
二、本件原告主張系爭本票為其所簽發交付與訴外人張震東，再由訴外人張震東轉讓
    與被告，屆期經被告提示原告拒絕付款，及被告隨即持以向台灣南投地方法院聲
    請取得八十八年度票字第一三一八號本票裁定，再持該本票裁定向本院聲請而以
    八十九年執字第一五二六號為強制執行程序中之事實，已據其提出本票裁定、本
    院民事執行處函文等影本各一份為證，並經本院依職權調閱該民事執行卷審核屬
    實，被告對此亦不爭執，自堪信為真實。次按，票據債務人不得以自己與發票人
    或執票人之前手間所存抗辯之事由對抗執票人，但執票人取得票據出於惡意者，
    不在此限；又無對價或以不相當之對價取得票據，不得享有優於其前手之權利，
    票據法第十三條、第十四條第二項分別定有明文；且依票據無因性原則，就執票
    人有無惡意或無對價取得票據之事實，自應由為抗辯之票據債務人負舉證責任。
    則原告既稱交付系爭本票與訴外人張震東之原因關係，係因其受訴人張震東詐騙
    而委託其辦理子女赴大陸地區升學事宜之報酬，且該筆報酬已因其事後另行簽發
    之系爭支票清償完畢而消滅，系爭本票既係為清償同一報酬債務，該本票債權亦
    隨之消滅，及辯稱被告與訴外人張震東間之合作協議書已作廢，被告乃無對價取
    得系爭本票等語，是本件所應審究者，厥為被告有無以惡意或無對價取得系爭本
    票、原告能否執與被告前手即訴外人張震東間之原因關係對被告為抗辯，茲分述
    如下：
  （一）按所謂惡意抗辯之「惡意」，係指執票人單純知悉票據債務人對票據讓與人
        即執票人之前手有抗辯事由之存在而取得票據，始為已足；經查，本件原告
        主張基於與訴外人張震東所簽立之升學履約保證契約關係，依約定應給付張
        震東一百五十萬元之仲介費用，除三十萬元以現金交付外，其餘一百二十萬
        元即簽發交付系爭本票，事後發現係遭訴外人張震東詐騙而拒絕給付該筆款
        項，並於八十八年十一月五日向台灣台中地方法院檢察署檢察官告訴張震東
        涉嫌詐欺，現經台灣台中地方法院檢察署檢察官以八十八年度他字第三一六
        九號、八十九年度偵字第七一六七號移請本院刑事庭以八十九年度易字第二
        九七號併案審理中，有升學履約保證書影本一份為憑，並經調閱本院八十九
        年易字第二九七號刑事案卷屬實，但此關乎原告與訴外人張震東間之系爭本
        票原因關係抗辯事由，仍須以被告在取得系爭本票時，即明知原告有對交付
        該本票之前手張震東主張詐欺等抗辯事由之存在，方足當之；然而，姑不論
        訴外人張震東有無向原告詐欺取得系爭本票之事實，被告雖不否認自訴外人
        張震東處取得系爭本票時，對於原告簽發系爭本票是基於與訴外人張震東間
        之辦理升學履約契約一事知情，尚不足以認被告取得系爭本票時對該升學履
        約保證契約書乃原告遭訴外人張震東詐欺，或當時原告有表示系爭本票係遭
        訴外人張震東詐欺所交付等抗辯事由亦已知悉，原告對被告取得系爭本票時
        有何足以知悉此詐欺抗辯事由之情形，非惟未能具體陳述明白，復未能舉證
        以實其說，自難認被告對此抗辯事由有何知悉而得為惡意抗辯者可言。
  （二）又以，原告主張其另有簽發交付訴外人張震東付款人為彰化銀行埔里分行、
        發票日八十八年九月一日、票號0000000、面額一百二十萬元之系爭
        支票一紙，系爭支票並由張震東轉讓與被告，再由被告轉讓交付與訴外人黃
        嘉香，及訴外人黃嘉香持以提示遭原告拒絕付款後，原告已於八十九年二月
        一日另與訴外人黃嘉香達成和解而清償一百二十萬元，其依升學履約保證契
        約應給付與張震東之仲介費用債務，已因其清償系爭支票而消滅之事實，有
        和解書暨所附支票影本附卷可稽，被告對此亦不爭執，惟就原告據以主張被
        告應明知交付本件系爭本票之原因關係，乃基於與已清償完畢之該系爭支票
        同一原因關係，亦即乃供作其應給付訴外人張震東仲介費用債務一事，已為
        被告所否認，並辯稱：其前手張震東交付系爭本票時，係說到原告已經違約
        ，伊有權沒收等語，而證人張震東於原告向台灣台中地方法院檢察署檢察官
        告訴其涉嫌詐欺案件，在八十九年五月十二日偵查中雖曾供稱：「... （你
        把乙○○一張一百二十萬元本票及一百二十萬元之支票，劉國助〈應是本件
        被告甲○○之誤〉知道是同一筆債務？）知道，原因我會用狀紙補充」，有
        該偵查卷影本在卷可按，惟其所稱知道為同一筆債務等語之具體內容為何、
        是否僅用以支付前述仲介費用尚非明確，其並當庭表示另有情形待補充，再
        於本院審理中，證人張震東已結證稱：原告簽發系爭支票、本票時，目的雖
        作為委託其負責承辦原告女兒到大陸唸書全程事宜之履約擔保，而其再轉交
        被告鏵成公司，是因為與被告鏵成公司間有升學履約的契約，因原告的關係
        ，其對被告應負違約責任，其拿票給被告鏵成公司時，並有告訴被告因原告
        連續違約，依與原告之契約精神可行使該本票等情，足見被告係基於與訴外
        人張震東另一合作協議契約而取得系爭本票，且該合作協議內容又關乎張震
        東為原告處理子女赴大陸升學升學履約事宜，被告縱使得知悉原告簽發交付
        張震東系爭本票原因與其二人間升學履約保證契約有關，惟究竟原告、張震
        東二人間對系爭本票之用途為何、是否尚有其他約定等，姑不論訴外人張震
        東所認為得向原告請求給付違約金是否有據，被告收受系爭本票時既已據訴
        外人張震東明確告知該本票係供作原告應給付張震東之違約金用途，即難認
        被告於收受系爭本票時，確有知悉該本票在原告與被告前手張震東間之原因
        關係，僅供作原告給付張震東仲介費用之情形，因之，原告既未能提出其他
        舉證足以證明被告係在收受該本票時，有何知悉該本票係僅供原告與被告前
        手張震東間仲介費用之用途，自亦無從以與被告前手張震東間該筆仲介費用
        債務業經新債清償而消滅為由，對不知該原因抗辯事由之被告主張之。
  （三）再以，原告雖又抗辯被告自前手張震東處收受系爭本票之原因關係，亦即其
        等間之該合作協議書已作廢，被告為無對價取得等語，已為被告所否認，並
        稱該紙合作協議書之作廢記載，僅限於關於訴外人張震東應將款項匯入被告
        所指定帳戶之記載部分，並非全部協議契約均作廢，觀諸該紙合作協議書之
        內容，有作廢記載之部分，確如被告所稱僅存再於該協議書第四頁左上方關
        於款項匯入訴外人黃嘉香帳戶記載部分，且如前述，證人張震東已結證稱：
        與被告間之合作協議書，確有其違約應給付違約金之約定，其交付系爭本票
        當時並已發生違約之事實等情，再參以該協議書第十條約定內容，亦是關於
        被告與訴外人間違約金約定者，則被告基於該違約金約定，在訴外人張震東
        應給付違約金之情形下取得系爭本票，亦難認有何無對價取得之情形，原告
        所為抗辯，亦難謂有據。
三、綜上所述，均難認被告有何惡意或非對價取得系爭本票之情形，原告自不得以其
    與被告前手張震東間之原因抗辯事由，拒絕給付此本票票款。從而，原告以被告
    所持有之系爭本票債權對其不存在，被告以該本票所聲請台灣南投地方法院八十
    八年票字第一三一八號本票裁定為執行名義，經本院以八十九年執字第一五二六
    號所為之強制執行程序，該執行名義債權，已因此新債清償而消滅為由提起異議
    之訴，訴請撤銷本院八十九年執字第一五二六號之強制執行程序，即有未洽，應
    予駁回。
四、據上論結，本件原告之訴為無理由，依民事訴訟法第七十八條，判決如主文。
中      華      民      國    八十九    年      十      月     二十     日
                                臺灣臺中地方法院民事第一庭
~B法      官  林麗真
右為正本係照原本作成
如對本判決上訴，須於判決送達後廿日內向本院提出上訴狀
中      華      民      國    八十九    年      十      月     二十     日
~B法院書記官


司法院資訊處製作；財團法人民間司法改革基金會備份。
